【裁判字號】    95,訴,1520
【裁判日期】    951107
【裁判案由】    損害賠償
【裁判全文】
臺灣臺中地方法院民事判決  95年度訴字第1520號
  原      告  甲○○
              丙○○
  共      同
  訴訟代理人  施志明  律師
  被      告  三商美邦人壽保險股份有限公司
  法定代理人  陳翔立
  訴訟代理人  朱坤棋  律師
上當事人間請求損害賠償事件，經本院於民國九十五年十月十七
日言詞辯論終結，判決如下：
    主    文
原告之訴及假執行之聲請均駁回。
訴訟費用由原告負擔。
    事實及理由
甲、程序方面：
    按不變更訴訟標的，而補充或更正事實上或法律上之陳述者
    ，非為訴之變更或追加，民事訴訟法第四百六十三條準用第
    二百五十六條定有明文。本件被告之法定代理人為陳翔立，
    原告之起訴狀誤載為乙○○，其於訴訟中請求更正，即應准
    許，爰予以更正。
乙、實體方面：
壹、原告起訴主張：被告前業務襄理即訴外人陳柔蓁於民國九十
    三年十一月間，經由訴外人蔡正彥（原告之弟）之介紹，向
    原告招攬「世紀理財變額萬能終身壽險」，稱保險利息高達
    年息8%，且保單等同現金，隨時可以退保，取回全部保費。
    原告因此投保被告之保險商品「世紀理財變額萬能終身壽險
    二十年期Ａ型」（下稱系爭二十年期保險契約），保險單號
    碼000000000000號，保險金額新臺幣（下同）
    五十萬元；原告復同時投保被告之保險商品「世紀理財變額
    萬能終身壽險六年期Ａ型」（下稱系爭六年期保險契約），
    保險單號碼000000000000號，保險金額一百三
    十八萬元。原告因而交付陳柔蓁保費一百一十萬元，其中十
    萬元（送金單編號：0000000號）是投保系爭二十年
    期保險契約用，另一百萬元則是投保系爭六年期保險契約用
    ，至所交付上開保費其中九十萬元於九十三年十一月二十九
    日以轉帳方式匯入陳柔蓁之私人帳戶，此有寶華銀行存款存
    入憑條一件可稽，另二十萬元則以現金交付。陳柔蓁收受保
    費一百一十萬元之後，遲不交付原告保費收據及保單，原告
    屢次催促，陳柔蓁為取信原告，乃於九十三年十二月十三日
    以被告名義將保險利息二萬二千六百九十四元匯入原告「合
    作金庫銀行神岡分行0000000000000號」帳戶
    ，惟保險收據及保單仍未交付原告，原告乃要求其中一百萬
    元保險即系爭六年期保險契約部分退保，陳柔蓁乃於九十四
    年一月三日以被告名義將保費一百萬元匯入原告上開帳戶。
    原告從此更無懷疑，又分別於九十四年一月十八日、九十四
    年三月一日交付陳柔蓁保險費七十萬一千元（送金單編號：
    0000000號）、五十萬元（送金單編號：00000
    00號），合計一百二十萬一千元，作為重新投保系爭六年
    期保險契約用。原告交付上開保費均有陳柔蓁交付原告之「
    第一次保險費相當額送金單」可稽，詎陳柔蓁交付原告之保
    險單，其中系爭二十年期保險單第四頁僅記載實繳保險費一
    萬四千八百五十元，另系爭六年期保險單第四頁僅記載第一
    次實繳保險費二十萬一千元；以上遭陳柔蓁私自侵吞原告丙
    ○○已繳保險費共計一百零八萬五千一百五十元（計算式：
    100000+701000+000000-00000-000000＝0000000）。陳柔蓁
    另於九十四年二月十八日向原告甲○○招攬被告之保險商品
    「世紀理財變額萬能終身壽險六年期Ａ型」，保險單號碼0
    00000000000號，保險金額一百萬元，原告甲○
    ○於當日交付陳柔蓁保險費七十萬元（送金單編號：000
    0000號），惟系爭保險單第四頁僅記載第一次實繳保險
    費二十萬元，遭陳柔蓁私自侵吞原告甲○○已繳保險費五十
    萬元。陳柔蓁不法侵占原告二人繳納之保險費致原告二人受
    有損害，依民法第一百八十四條第一項前段、後段規定應賠
    償原告所受損害，而陳柔蓁受僱於被告，受被告授權向原告
    二人收取保費，且被告對陳柔蓁收取保費之行為未加反對，
    並以簽發保險單之方式予以默許，至少應成立民法第一百六
    十九條所定之表見代理，應負授權人之責任，對於陳柔蓁基
    於執行職務上機會行為不法侵占原告二人繳納之保險費，應
    連帶負賠償責任，爰依一百八十八條第一項前段規定請求等
    語。並聲明：
    1.被告應給付原告丙○○一百零八萬五千一百五十元，及自
      起訴狀繕本送達翌日起至清償日止，按年息百分之五計算
      之利息。
    2.被告應給付原告甲○○五十萬元，及自起訴狀繕本送達翌
      日起至清償日止，按年息百分之五計算之利息。
    3.原告願供擔保請准宣告假執行。
貳、被告則以：原告丙○○分別於九十三年十一月十日、九十四
    年一月十八日繳付系爭二十年期保險契約、系爭六年期保險
    契約之保險費金額為一萬四千八百五十元（送金單編號：0
    000000號）、二十萬一千元（送金單編號：0000
    000號）無誤；原告甲○○於九十四年二月十八日繳付系
    爭六年期保險契約保險費金額為二十萬元（送金單編號：0
    000000號）無誤；原告丙○○主張已交付陳柔蓁保險
    費金額十萬元（送金單編號：0000000號）、七十萬
    一千元（送金單編號：0000000號）、五十萬元（送
    金單編號：0000000號）及原告甲○○主張交付陳柔
    蓁保險費金額七十萬元（送金單編號：0000000號）
    涉及偽造或變造，與被告無關。另原告丙○○設於合作金庫
    銀行神岡分行之0000000000000號帳戶，自九
    十三年十二月十三日起至九十四年六月二十日止，與原告甲
    ○○設於華僑銀行之00000000000000號帳戶
    ，由陳柔蓁以被告名義匯入款項，被告並不知情，且無匯款
    予原告之必要，上開匯款與保險無關，均屬原告與陳柔蓁間
    之資金往來，惟以被告名義為之，自屬原告所明知，縱認陳
    柔蓁開立送金單作為其與原告資金往來之依據，該款項亦與
    保險費並無相關等語資為抗辯。並聲明：駁回原告之訴及假
    執行之聲請。如受不利判決，願供擔保請准免為假執行。
參、得心證之理由：
一、原告主張之事實，固據其提出丙○○第一次保險費相當額送
    金單影本三紙、新編民法債編總論上冊孫森焱著第二九七頁
    、第二九八頁、最高法院十八年上字第八七五號判例、丙○
    ○保險單、甲○○第一次保險費相當額送金單、甲○○保險
    單、被告公司登記事項卡及戶籍謄本、九十五年五月三十一
    日蘋果日報、寶華銀行存款存入憑條及原告丙○○之合作金
    庫銀行神岡分行存摺節本等影本各一份為證。然為被告所否
    認，並以前揭情詞置辯，並據其提出保單聲明書影本一份、
    保險單簽收回條及第一次保險費相當額送金單等影本各三紙
    附卷為憑。是本件兩造爭執之事項厥為：原告依民法第一百
    八十四條第一項、第一百八十八條第一項規定，請求被告負
    損害賠償責任是否有理由？
二、原告丙○○雖主張：被告前業務襄理即訴外人陳柔蓁於九十
    三年十一月間，經由訴外人蔡正彥（原告之弟）之介紹，向
    原告招攬「世紀理財變額萬能終身壽險」，稱保險利息高達
    年息8%，且保單等同現金，隨時可以退保，取回全部保費。
    原告因此投保系爭二十年期保險契約，保險單號碼0000
    00000000號，保險金額五十萬元，並交付陳柔蓁保
    費十萬元，作為投保系爭二十年期保險契約用等語，然被告
    則否認原告之主張，並以前揭情詞置辯。按「保險費分一次
    交付，及分期交付兩種。保險契約規定一次交付，或分期交
    付之第一期保險費，應於契約生效前交付之。」，保險法第
    二十一條前段定有明文，可知系爭二十年期保險契約之第一
    期保險費應於契約生效前交付之，因此被告有關保險業務，
    必於收訖第一期保險費後，始會出具保險單交付要保人。查
    本件原告係主張於九十四年一月十九日交付陳柔蓁保費十萬
    元，作為投保系爭二十年期保險契約用，此有其提出陳柔蓁
    於九十四年一月十九日書寫交付原告之丙○○第一次保險費
    相當額送金單附卷可稽，然觀諸卷附原告所出具之系爭二十
    年期保險契約，保險單號碼000000000000號之
    保險單所載，可知原告「第一次實繳保險費」僅一萬四千八
    百五十元，該保單面頁則記載契約始期為九十三年十一月十
    日，且依被告所提出卷附系爭二十年期保險契約保險單簽收
    回條所載，亦可知該保險單於九十三年十一月二十九日業已
    交付予原告簽收，則依首開法文意旨，可見該保險單之保險
    費至遲於九十三年十一月二十九日之前即應已繳付完畢，然
    原告卻主張其於九十四年一月十九日交付保險費十萬元予陳
    柔蓁，作為投保系爭二十年期保險契約用云云，顯與系爭二
    十年期保險契約保險單記載之事實未符，原告所提出陳柔蓁
    於九十四年一月十九日書寫交付原告之丙○○第一次保險費
    相當額送金單即無可採為原告有利之憑據，是縱認原告於九
    十四年一月十九日交付十萬元予陳柔蓁屬實，該金額經核亦
    與系爭二十年期保險契約之保險費無關。則原告猶憑以主張
    陳柔蓁交付原告之系爭二十年期保險單第四頁僅記載實繳保
    險費一萬四千八百五十元，其遭陳柔蓁私自侵吞原告丙○○
    已繳保險費計八萬五千一百五十元云云，即與事實未符，應
    不可採，是原告主張被告對於陳柔蓁基於執行職務上機會行
    為不法侵占原告繳納之保險費，應對原告連帶負賠償責任云
    云，即屬無據。
三、原告丙○○雖繼主張：陳柔蓁於九十三年十一月間，經由蔡
    正彥（原告之弟）之介紹，向原告招攬「世紀理財變額萬能
    終身壽險」，稱保險利息高達年息8%，且保單等同現金，隨
    時可以退保，取回全部保費。原告因此投保系爭六年期保險
    契約，保險單號碼000000000000號，保險金額
    一百三十八萬元，並交付陳柔蓁保費一百萬元，嗣因陳柔蓁
    就系爭六年期保險契約之保險收據及保險單遲未交付原告，
    原告乃要求就系爭六年期保險契約部分退保，陳柔蓁乃於九
    十四年一月三日以被告名義將保費一百萬元匯入原告上開帳
    戶，原告從此更無懷疑，又分別於九十四年一月十八日、九
    十四年三月一日交付陳柔蓁保險費七十萬一千元（送金單編
    號：0000000號）、五十萬元（送金單編號：000
    0000號），合計一百二十萬一千元，作為重新投保系爭
    六年期保險契約用等語，然被告則否認原告之主張，並以前
    揭情詞置辯。按「當事人主張有利於己之事實者，就其事實
    有舉證之責任，民事訴訟法第二百七十七條定有明文。又主
    張法律關係存在之當事人，須就該法律關係發生所須具備之
    特別要件，負舉證責任。本件原告雖主張原告分別於九十四
    年一月十八日、九十四年三月一日交付陳柔蓁保險費七十萬
    一千元（送金單編號：0000000號）、五十萬元（送
    金單編號：0000000號），合計一百二十萬一千元，
    作為重新投保系爭六年期保險契約用，並據其提出陳柔蓁於
    九十四年一月十八日、九十四年三月一日書寫交付原告之丙
    ○○第一次保險費相當額送金單各一紙附卷可稽，然觀諸卷
    附原告所出具之系爭六年期保險契約，保險單號碼0000
    00000000號之保險單所載，可知原告「第一次實繳
    保險費」僅二十萬一千元，該保單面頁則記載契約始期為九
    十四年一月十八日，且依被告所提出卷附系爭六年期保險契
    約保險單簽收回條所載，亦可知該保險單於九十四年二月十
    八日業已交付予原告簽收，則依經驗法則，可見上開保險單
    有關「第一次實繳保險費」二十萬一千元之記載應無違誤，
    否則原告於九十四年二月十八日收受系爭保險單後，就短少
    高達一百萬元之違誤豈有不立即提出異議之理，茲原告竟於
    事隔一年多之後，始向被告主張其保險金遭侵占一百萬元之
    事，其此部分之主張顯然違反一般常情及經驗法則。又本院
    依被告聲請向合作金庫商業銀行神岡分行函查原告丙○○設
    於合作金庫神岡分行之0000000000000號帳戶
    資料，依卷附合作金庫神岡分行函覆本院原告丙○○帳戶於
    該行交易明細表所載資料顯示，自九十三年十二月十三日起
    ，有由陳柔蓁以被告公司或「江小姐」之名義匯入金額由數
    千元至百萬元不等之匯款多筆：
    (01)  93年12月13日匯入   22,694元（三商）。
    (02)  94年01月03日匯入1,000,000元（三商）。
    (03)  94年01月14日匯入   12,652元（三商）。
    (04)  94年02月01日匯入  113,868元（三商）。
    (05)  94年02月18日匯入    4,099元（三商）。
    (06)  94年02月18日匯入   28,420元（三商）。
    (07)  94年03月18日匯入    8,829元（江小姐）。
    (08)  94年03月18日匯入   52,354元（江小姐）。
    (09)  94年04月18日匯入   81,301元（江小姐）。
    (10)  94年04月18日匯入    8,503元（江小姐）。
    (11)  94年05月18日匯入    8,348元（江小姐）。
    (12)  94年05月18日匯入   81,250元（江小姐）。
    (13)  94年06月20日匯入   81,868元（三商）。
    (14)  94年06月20日匯入    8,450元（三商）。
    而觀諸卷附系爭六年期保險契約，保險單號碼000000
    000000號之保險單所載，可知系爭六年期保險契約，
    係以「富達美國成長基金」等五種基金為投資標的，其投資
    具有盈虧之風險，縱有獲利，其獲利依保險契約之約定亦將
    累計為保單價值，須至終止保險契約時，被告始會按保單價
    值之金額歸還本利，此項約定亦為原告於訂約當時所明知，
    茲因系爭六年期保險契約尚未經終止，此為兩造所不爭，衡
    情被告當無可能支付任何款項予原告丙○○，可見上開匯款
    與系爭六年期保險契約無關，應屬原告與陳柔蓁間之私人資
    金往來，其部分雖有以被告名義為之者，然依約被告尚無匯
    款予原告之義務，有如前述，且此亦為被告所否認，原告丙
    ○○就此復未舉證以實其說，其此部分之主張，洵無足採，
    乃原告卻主張其分別於九十四年一月十八日、九十四年三月
    一日交付陳柔蓁保險費七十萬一千元、五十萬元，合計一百
    二十萬一千元，作為重新投保系爭六年期保險契約用云云，
    顯與系爭六年期保險契約保險單記載之事實未符，原告所提
    出陳柔蓁於書寫交付原告之九十四年一月十八日、九十四年
    三月一日丙○○第一次保險費相當額送金單二紙即無可採為
    原告有利之憑據，是縱認原告於九十四年一月十八日、九十
    四年三月一日交付陳柔蓁七十萬一千元、五十萬元屬實，該
    金額經核亦與系爭六年期保險契約之保險費無關。則原告猶
    憑以主張陳柔蓁交付原告之系爭六年期保險單第四頁僅記載
    實繳保險費二十萬一千元，其遭陳柔蓁私自侵吞原告丙○○
    已繳保險費計一百萬元云云，即與事實未符，應不可採，是
    原告主張被告對於陳柔蓁基於執行職務上機會行為不法侵占
    原告繳納之保險費，應對原告連帶負賠償責任云云，此部分
    亦屬無據。
四、原告甲○○雖主張：陳柔蓁於九十四年二月十八日向原告甲
    ○○招攬被告之保險商品「世紀理財變額萬能終身壽險六年
    期Ａ型」，保險單號碼000000000000號，保險
    金額一百萬元，原告甲○○於當日交付陳柔蓁保險費七十萬
    元（送金單編號：0000000號），作為投保系爭保險
    契約用等語，然被告則否認原告之主張，並以前揭情詞置辯
    。經查原告雖主張原告於九十四年二月十八日交付陳柔蓁保
    險費七十萬元，作為投保系爭保險契約用，並據其提出陳柔
    蓁於九十四年二月十八日書寫交付原告之甲○○第一次保險
    費相當額送金單一紙附卷可稽，然觀諸卷附原告所出具之系
    爭保險契約，保險單號碼000000000000號之保
    險單所載，可知原告「第一次實繳保險費」僅二十萬元，該
    保單面頁則記載契約始期為九十四年二月十八日，且依被告
    所提出卷附系爭保險契約保險單簽收回條所載，亦可知該保
    險單於九十四年三月十七日業已交付予原告簽收，則依經驗
    法則，可見上開保險單有關「第一次實繳保險費」二十萬元
    之記載應無違誤，否則原告於九十四年三月十七日收受系爭
    保險單後，就短少高達五十萬元之違誤豈有不立即提出異議
    之理，茲原告竟於事隔一年多之後，始向被告主張其保險金
    遭侵占五十萬元之事，其此部分之主張顯然違反一般常情及
    經驗法則。次查被告抗辯原告甲○○所有設於華僑銀行之0
    0000000000000號帳戶內，有由陳柔蓁以被告
    公司或「江小姐」之名義分別於：
    (1) ９４年３月１８日匯入２３,０９３元（江小姐）。
    (2) ９４年４月１８日匯入４１,８３８元（江小姐）。
    (3) ９４年５月１８日匯入４０,６２５元（江小姐）。
    (4) ９４年６月２０日匯入４１,０３１元（三商）。
    之匯款記錄乙節，為原告甲○○所不爭，而觀諸卷附系爭保
    險契約，保險單號碼000000000000號之保險單
    所載，可知系爭保險契約，係以「富達美國成長基金」等五
    種基金為投資標的，其投資具有盈虧之風險，縱有獲利，其
    獲利依保險契約之約定亦將累計為保單價值，須至終止保險
    契約時，被告始會按保單價值之金額歸還本利，此項約定亦
    為原告於訂約當時所明知，茲因系爭保險契約尚未經終止，
    此為兩造所不爭，衡情被告當無可能支付任何款項予原告甲
    ○○，可見上開匯款與系爭保險契約無關，應屬原告甲○○
    與陳柔蓁間之私人資金往來，其部分雖有以被告名義為之者
    ，然依約被告尚無匯款予原告之義務，有如前述，且此亦為
    被告所否認，原告甲○○就此復未舉證以實其說，其此部分
    之主張，洵無足採，乃原告卻主張其於九十四年二月十八日
    交付陳柔蓁保險費七十萬，作為投保系爭保險契約用云云，
    顯與系爭保險契約保險單記載之事實未符，原告所提出陳柔
    蓁於書寫交付原告之九十四年二月十八日甲○○第一次保險
    費相當額送金單即無可採為原告有利之憑據，是縱認原告於
    九十四年二月十八日交付陳柔蓁七十萬元屬實，該金額經核
    亦與系爭保險契約之保險費無關。則原告猶憑以主張陳柔蓁
    交付原告之系爭保險單第四頁僅記載實繳保險費二十萬元，
    其遭陳柔蓁私自侵吞原告甲○○已繳保險費計五十萬元云云
    ，即與事實未符，應不可採，是原告主張被告對於陳柔蓁基
    於執行職務上機會行為不法侵占原告繳納之保險費，應對原
    告連帶負賠償責任云云，此部分亦屬無據。
五、綜上所述，原告前揭主張，均無可採，是本件仍應以被告之
    抗辯，較可採信為真實。又原告縱有交付陳柔蓁前開款項屬
    實，該金額經核亦與系爭保險契約之保險費無關，已如前述
    ，則原告與陳柔蓁間就此部分所為，應屬原告與陳柔蓁間之
    私人資金往來，即與表現代理之規定無涉，則原告猶憑以主
    張應構成表現代理云云，亦無足採。又原告與陳柔蓁間就此
    部分所為，既均屬原告與陳柔蓁間之私人資金往來，即與系
    爭保險契約之保險費無關，自與陳柔蓁是否受僱於被告無涉
    ，本件即與民法第一百八十八條第一項前段規定之要件未符
    。從而，原告猶主張依民法第一百八十八條第一項前段規定
    提起本訴，求為判決被告應給付原告丙○○一百零八萬五千
    一百五十元，應給付原告甲○○五十萬元，及均自起訴狀繕
    本送達翌日起至清償日止，按年息百分之五計算之利息，均
    為無理由，應予駁回，其假執行之聲請亦失所附麗，應併予
    駁回。
六、本件事實已臻明確，兩造其餘攻擊防禦方法，均與本案判決
    結果不生影響，爰不予逐一論述，併此敘明。
肆、訴訟費用負擔之依據：民事訴訟法第七十八條、第八十五條
    第一項前段。
中    華    民    國    95    年    11    月    7    日
                  民事第二庭    法  官  呂明坤
正本係照原本作成。
如對本判決上訴，須於判決送達後20日內向本院提出上訴狀。
中    華    民    國    95    年    11    月    7    日
                                書記官


司法院資訊處製作；財團法人民間司法改革基金會備份。
